最高法院刑事判決　　　　　　　　　　　　　　　八十八年度台上字第二五○二號
　　上　訴　人　甲○○
　　選任辯護人　張豐守律師
　　上　訴　人　乙○○
右上訴人等因殺人等罪案件，不服台灣高等法院台中分院中華民國八十七年十月二十
七日第二審判決（八十七年度上重訴字第一五號，起訴案號：台灣台中地方法院檢察
署八十五年度偵字第二一一二○號、八十六年度偵字第一一四八五號），提起上訴，
本院判決如左：
    主  文
原判決關於甲○○殺人、未經許可無故持有手槍及乙○○部分均撤銷，發回台灣高等
法院台中分院。
    理  由
本件原判決認定上訴人乙○○於民國八十五年十一月五日中午十二時許，在台中市○
○路某泡沫紅茶店，向劉文斌（另案審理）借得具有殺傷力之巴西ＴＡＵＲＵＳ之射
擊數槍。劉文斌亦另持其身可供軍用之德國ＭＡＵＳＥＲ－ＷＥＲＫＥ廠製口徑九
ＭＭ半自動手槍一把（槍枝管制編號0000000000號，下稱編號４槍）及子
彈若干發緊隨其後，並在走道轉彎處再射擊李宗東一槍，李宗東倒地後，甲○○再自
其正面射擊二槍，致使李宗東身中八槍，送醫不治死亡等情。因將第一審論處甲○○
共同殺人罪刑與共同未經許可無故持有手槍罪刑，並於刑之執行完畢或赦免後令入勞
動場所強制工作三年部分之判決撤銷，改判仍論處各同一罪刑及保安處分之宣告；及
維持第一審論處乙○○未經許可無故持有手槍罪刑，並於刑之執行完畢或赦免後，令
入勞動場所強制工作三年部分之判決，駁回乙○○在第二審之上訴。固非無見。
惟查：(一)審理事實之法院，對於案內一切證據，除認為不必要者外，均應詳為調查，
然後基於調查所得之心證，以為判斷事實之基礎，如有應行調查之證據未經依法調查
，率予判決，即屬刑事訴訟法第三百七十九條第十款所稱之當然為違背法令。依卷附
台中市警察局函載：本件之發生係因乙○○於八十五年十一月六日凌晨在金錢豹舞廳
與李宗東發生口角後，以蘇錦龍持有之000－000000號行動電話連絡00－
0000000號電話叫甲○○及柯志正持槍械到場射殺李宗東後逃逸，再委由劉文
斌持四把手槍出面投案等情（偵字第二一一二○號卷第八九頁），核與乙○○於警訊
供稱劉文斌槍擊李宗東後即先行離開，柯志正、甲○○、林昌洪、蘇錦龍又折回舞廳
，其中柯志正、甲○○、林昌洪各持一把手槍，伊拿蘇錦龍的行動電話還他，伊有聽
到二聲槍響，但沒有看到由誰向李宗東開槍等情節符合（同上卷第一五六頁反面）。
另經詳核卷附本案發生時現場錄影帶勘驗紀錄（同上卷第二二八頁反面），案發前原
僅由乙○○、林昌洪、甲○○及二名女子進入金錢豹舞廳，進入後乙○○與甲○○旋
又外出，並即與蘇錦龍進入，約過二十分鐘許甲○○又外出，於三十分鐘後與柯志正
各一把槍枝進入舞廳，嗣劉文斌疑帶至少一把手槍進入，於甲○○、柯志正、劉
文斌帶槍枝後約二分鐘，即發生槍擊，劉文斌並即匆忙外出，而甲○○、柯志正、
林昌洪、蘇錦龍等人出舞廳大廳又折返，乙○○、蘇錦龍出現於大廳後有開二槍之聲
音，林昌洪、甲○○、柯志正等人始共同離開金錢豹舞廳等情節，似與上開台中市警
察局函載及乙○○警訊供稱之情形若合符節，而與原判決事實欄記載之犯罪事實有所
出入，則本案之發生，是否委因乙○○與李宗東口角，而由甲○○與劉文斌持槍射殺
﹖非無疑義。又劉文斌於警訊中雖供稱八十五年十一月五日下午六時許，伊與乙○○
、甲○○、柯志正相約在某泡沫紅茶店見面前，乙○○在電話中向伊借二把手槍防身
，並依約在上開泡沫紅茶店見面時借給等語（偵字第二一一二○號卷第一七頁反面）
，但為乙○○於案發之初警訊時所堅決否認，並稱伊與劉文斌並非熟稔，不可能向他
借槍（同上卷第一五七頁），並稱伊於八十五年十一月五日與林昌洪、蘇錦龍、柯志
正、甲○○等人在台中縣太平市某處賭博，於翌（六）日零時許賭博完畢後，伊提議
至紅珊瑚酒店喝酒，再至金錢豹舞廳等情（同上卷第一五四頁反面），則劉文斌所稱
乙○○有向伊借槍之事實，及乙○○事後翻異附和之詞，是否符實﹖亦非無疑。凡此
均與認定犯罪事實，至關重要。原審未調查清楚，即率行判決，顯有應於審判期日調
查之證據未予調查之違法。(二)按行為人自己持有未受允准之軍用槍彈，以之供犯罪之
用時，除構成他罪外，並觸犯非法持有軍用槍彈罪。惟該二罪名間，應否適用刑法第
五十五條從一重處斷，則視其開始持有之原因如何為斷。如早已非法持有，嗣後臨時
起意持以犯罪，則其持有之始，已應論以非法持有軍用槍彈罪，與其後所犯之罪應數
罪併罰。設其本未持有槍彈，因企圖犯罪始行備置，即係犯一罪之方法後犯他罪，具
有刑法第五十五條之牽連犯關係，應從一重處斷。本件原判決事實認定甲○○係因李
宗東與乙○○發生口角，李宗東欲叫服務生進入包廂，劉文斌乃起意持身編號１槍
彈射殺李宗東，李宗東逃出包廂，甲○○始起意殺害李宗東，而持編號２槍彈與劉文
斌共同追殺李宗東等情。縱認屬實，惟甲○○既係於其起意射殺李宗東之前即八十五
年十一月五日下午六時許，與柯志正共同受乙○○之託而非法持有上開編號２槍彈，
已應成立非法持有該槍彈罪，嗣後始行起意持該槍彈射殺李宗東，依上開說明，其持
有之初成立之非法持有槍彈罪與其後所犯殺人罪應數罪併罰，無再論以牽連犯之餘地
。原判決認甲○○應另論以刑法第一百八十七條之持有軍用子彈罪，與所犯殺人罪間
有方法結果之牽連犯關係，亦有適用法則不當之違法。(三)共同被告劉文斌供稱上開手
槍、子彈，係友人「張連忠」（據稱已死亡）於八十三年年底託其藏放，嗣因與人糾
紛而持有帶防身等情，如果無訛，則其上開案發後向警方投案之二十四發子彈（
鑑定後剩餘九顆），是否非其隨身帶供為共同射殺李宗東所用，而需於其殺人主文
項下宣告沒收之物﹖饒有研求之餘地。原審未詳予勾稽，亦屬違誤。(四)在槍砲彈藥刀
械管制條例修正前犯修正後該條例第十九條第一項所列舉之罪者，於修正後裁判，應
否依該條項對之宣付強制工作三年﹖本院最近所持見解，依八十七年十二月十八日司
法院大法官會議釋字第四七一號解釋意旨，認應從新從輕原則之適用，而採否定說。
本件上訴人等二人既係在該條例修正前所犯，應依該解釋之意旨辦理，原審未及注意
，亦屬無可維持。以上諸端，或為上訴意旨所指摘，或為本院得依職權調查之事項，
應認原判決關於甲○○殺人、未經許可無故持有手槍及乙○○部分有撤銷發回之原因
。
據上論結，應依刑事訴訟法第三百九十七條、第四百零一條，判決如主文。
中      華      民      國    八十八    年      五      月      十三    日
                              最高法院刑事第九庭
                                  審判長法官  林  永  茂
                                        法官  陳  宗  鎮
                                        法官  劉  介  民
                                        法官  呂  潮  澤
                                        法官  黃  正  興
      右正本證明與原本無異
                                              書  記  官
中      華      民      國    八十八    年      五      月     十八     日
